ACORDAO-COMPLETO-2406033

ACÓRDÃO 10888/2020 ATA 34/2020 - PRIMEIRA CÂMARA

VISTOS, relatados e discutidos estes autos de tomada de contas especial instaurada pelo Fundo Nacional de Desenvolvimento da Educação (FNDE) em desfavor do Sr. Zilmar Melo Araújo, ex-prefeito do Município de Tutóia/MA, em razão da impugnação parcial das despesas realizadas com os recursos transferidos à conta do Programa Brasil Alfabetizado - BRALF, no exercício de 2008,
ACORDAM os Ministros do Tribunal de Contas da União, reunidos em sessão de 1ª Câmara, ante as razões expostas pelo Relator, em:
9.1. considerar revel o espólio do Sr. Zilmar Melo Araújo (CPF XXX.705.563-XX) , nos termos do disposto no art. 12, §3º, da Lei 8.443/92;
9.2. julgar irregulares, com fundamento nos arts. 1º, inciso I, 16, inciso III, alíneas "b" e "c", da Lei 8.443/1992 c/c os arts. 19 e 23, inciso III, da mesma Lei, as contas do Sr. Zilmar Melo Araújo (CPF XXX.705.563-XX) e condenar seu espólio ou seus herdeiros legais, caso tenha havido a partilha de bens, até o limite do valor do patrimônio transferido, ao pagamento das quantias a seguir discriminadas, com a fixação do prazo de quinze dias, a contar das notificações, para comprovarem, perante o Tribunal (art. 214, inciso III, alínea "a", do Regimento Interno) , o recolhimento das dívidas aos cofres do Fundo Nacional de Desenvolvimento da Educação (FNDE) , atualizada monetariamente e acrescida dos juros de mora, calculados a partir das respectivas datas, até a data do recolhimento, na forma prevista na legislação em vigor:
	Valor (R$) 
	Data

	24.320,00
	22/1/2008

	18.640,00
	6/6/2008

	17.120,00
	15/8/2008

	13.022,33
	5/9/2008

	24.508,80
	23/12/2008

	21.806,80
	30/12/2008

9.3. autorizar, desde logo, nos termos do art. 28, inciso II, da Lei 8.443/1992, a cobrança judicial das dívidas caso não atendida a notificação;  
9.4. enviar cópia deste Acórdão à Procuradoria da República no Estado do Maranhão, nos termos do art. 16, § 3º, da Lei 8.443/1992, c/c o § 7º do art. 209 do Regimento Interno do TCU, para adoção das medidas cabíveis; e
9.5. enviar cópia deste Acórdão à representante do espólio do responsável e ao Fundo Nacional de Desenvolvimento da Educação (FNDE) .

Tomada de contas especial instaurada pelo Fundo Nacional de Desenvolvimento da Educação (FNDE) em razão da impugnação parcial das despesas realizadas com os recursos transferidos à conta do Programa Brasil Alfabetizado  BRALF, no exercício de 2008

Primeira Câmara

Município de Tutóia/MA.

3. Responsável: Zilmar Melo Araújo (CPF XXX.705.563-XX, falecido).

13.1. Ministros presentes: Walton Alencar Rodrigues (Presidente), Benjamin Zymler e Vital do Rêgo.
13.2. Ministros-Substitutos presentes: Augusto Sherman Cavalcanti (Relator) e Weder de Oliveira.

AUGUSTO SHERMAN

Adoto, como relatório, a instrução elaborada no âmbito da Secretaria de Controle Externo de Tomada de Contas Especial, que teve a anuência dos dirigentes da unidade técnica e do Ministério Público (peças 51-54) :
"INTRODUÇÃO
1.	Trata-se de tomada de contas especial instaurada pelo Fundo Nacional de Desenvolvimento da Educação - FNDE, em desfavor do Sr. Zilmar Melo Araújo (CPF XXX.705.563-XX) , Prefeito Municipal de Tutóia/MA na gestão 2005-2008, em razão da impugnação parcial das despesas pagas com recursos repassados ao Município de Tutóia/MA no âmbito do Programa Brasil Alfabetizado - BRALF, no exercício de 2008, que teve por objeto a 'Transferência automática de recursos financeiros, em caráter suplementar, aos Estados, Distrito Federal Municípios, destinados a ações de Formação de Alfabetizadores e Alfabetização de Jovens e Adultos'.
 HISTÓRICO
2.	Para a execução do BRALF/2008, cujo prazo para prestação de contas expirava em 31/10/2009, o FNDE repassou ao município de Tutóia/MA a importância de R$ 140.240,00, mediante a Ordem Bancária nº 785031, de 6/11/2008 (Peça 3) .
3.	Por meio do Oficio n° 0112/2010, o Prefeito que o sucedeu, Sr. Raimundo Nonato Abraão Baquil, informou ao FNDE que estava 'encaminhando a prestação de contas dos Recursos Recebidos, do Programa BRASIL ALFABETIZADO, do exercício de 2008, para análise e parecer desta Coordenação de Acompanhamento', porém só foi juntado aos presentes autos o próprio Ofício, e não a documentação que comporia a prestação de contas (Peça 4) .
 4.	Por outro lado, compõem as peças 7 e 8 destes autos o Demonstrativo da Receita e da Despesa e de Pagamentos Efetuados e os extratos bancários, e todos esses documentos referem-se a recursos repassados no exercício de 2009, e não no de 2008 (objeto desta TCE) , cumprindo ainda informar que a documentação constante das peças 9 a 12 referem-se a outro responsável, tendo sido inseridas nestes autos por equívoco.
5.	         O fundamento para a instauração desta Tomada de Contas Especial, conforme apontado na Informação nº 23/2015-DIAFI/COPRA/CGCAP/DIFIN-FNDE/MEC (Peça 15) , foi a impugnação parcial de despesas, no montante de R$ 119.417,93, em razão de despesas verificadas no extrato bancário e não declaradas no demonstrativo correspondente.
6.		Por meio dos Ofícios nº s 60 e 61/2015-DIAFI/COPRA/CGCAP/DIFIN/FNDE/MEC, e respectivos Avisos de Recebimento (Peças 16, 17 e 24, p. 5-7) , o FNDE notificou os Srs. Zilmar Melo Araújo e Raimundo Nonato Abraão Baquil das irregularidades apontadas na prestação de contas do BRALF/2008, requerendo as providências devidas ou a devolução desses valores, mas eles não se manifestaram.
7.		Foi emitido o Parecer Financeiro nº 202/2015-DIAFI/COPRA/CGCAP/DIFIN/FNDE (Peça 18) , opinando pela aprovação parcial da prestação de contas e pela impugnação de despesas não comprovadas, no valor total de R$ 119.417,93, em razão de terem sido verificadas no extrato bancário e não declaradas no demonstrativo correspondente, como segue abaixo:
	Valor (R$) 
	Data

	24.320,00
	22/1/2008

	18.640,00
	6/6/2008

	17.120,00
	15/8/2008

	13.022,33
	5/9/2008

	24.508,80
	23/12/2008

	21.806,80
	30/12/2008

8.		Cumpre esclarecer que o extrato bancário da conta específica do BRALF do Município de Tutóia/MA se encontra na peça 14, p. 2, demonstrando que o tomador de contas teve acesso a tal documento, mesmo por que as ocorrências que motivaram a impugnação das despesas dizem respeito a falhas apuradas justamente no extrato. Cumpre também esclarecer que a prestação de contas propriamente dita não consta dos presentes autos, mas não se pode afirmar que a mesma não foi apresentada ao FNDE, pois pode ter ocorrido que simplesmente não foi juntada ao presente processo. 
9.		Por meio dos Ofícios 977 e 978/2015-DIAFI/COPRA/CGCAP/DIFIN/FNDE/MEC, e respectivos Avisos de Recebimento (Peças 19 e 24, p. 9-12) , o FNDE notificou os Srs. Zilmar Melo Araújo e Raimundo Nonato Abraão Baquil das irregularidades apontadas na prestação de contas do BRALF/2008, requerendo as providências devidas ou a devolução desses valores, mas eles não se manifestaram.
10.	Diante do não saneamento das irregularidades apontadas e da não devolução dos recursos, instaurou-se a Tomada de Contas Especial. No Relatório de Tomada de Contas Especial nº 246/2017-DIREC/COTCE/CGCAP/DIFIN-FNDE/MEC (Peça 26) conclui-se que o prejuízo importaria em 85,15% do valor dos recursos repassados, imputando-se a responsabilidade ao Sr. Zilmar Melo Araújo (CPF XXX.705.563-XX) , Prefeito do Município de Tutóia/MA na gestão 2005-2008, em razão da impugnação parcial das despesas dos recursos repassados no âmbito do Programa Brasil Alfabetizado/2008, ante a não comprovação, na prestação de contas, de despesas constantes do extrato bancário, havendo a informação, no item 14, letra 'b', de que a 'Prefeitura Municipal de Tutóia/MA também foi diligenciada e propôs Representação contra o ex-gestor faltoso'.
11.	O Relatório de Auditoria nº 154/2018 da Controladoria Geral da União (Peça 27) também chegou às mesmas conclusões. Após serem emitidos o Certificado de Auditoria, o Parecer do Dirigente e o Pronunciamento Ministerial (Peças 28 a 30) , o processo foi remetido a esse Tribunal.
12.	Na instrução inicial (Peça 33) , analisando-se os documentos nos autos, concluiu-se pela necessidade de realização de diligência junto ao FNDE, solicitando o envio dos 'documentos apresentados pelo município de Tutóia/MA a título de prestação de contas dos recursos geridos no âmbito do BRALF/2008, e que foram objeto de análise pelo FNDE, conforme Parecer Financeiro nº 202/2015-DIAFI/COPRA/CGCAP/DIFIN/FNDE/MEC. '
13.	Em cumprimento ao pronunciamento da Unidade (Peça 35) , agindo por delegação de competência do Relator, foi efetuada a referida diligência, nos moldes adiante:
	Ofício
	Data de Recebimento do Ofício
	Fim do Prazo para resposta

	1627/2019-TCU/Secex-TCE (Peça 37) , de 10/4/2019
	23/4/2019 (vide AR de Peça 38) 
	9/5/2019

14.	Mediante Ofício nº 16586/2019/Diade/Cgapc/Difin-FNDE, foi encaminhada a cópia do Processo autuado naquela Autarquia 'sob o nº 23034.032762/2010-63, alusivo à prestação de conta dos recursos repassados a Prefeitura Municipal de Tutóia/MA para atender ao Programa Brasil Alfabetizado (PBA) , exercício de 2008' (Peças 39/40) , a seguir analisada.
15.	Do exame promovido na documentação ora encaminhada, verifica-se que a prestação de contas enviada pelo prefeito sucessor do responsável, em 20/9/2010, trazia apenas o Demonstrativo da Execução da Receita e da Despesa e de Pagamentos Efetuados e os extratos bancários da conta específica (Peça 40, p. 4-17) .
16.	Registra-se que foi encaminhada cópia da representação formulada em 20/11/2009 pelo Município de Tutóia/MA contra o Sr. Zilmar Melo Araújo, junto ao Ministério Público do Estado do Maranhão e ao Ministério Público Federal naquele Estado, ante a omissão da prestação de contas do BRALF/2008 (Peça 40, p. 29-59) , pois, além 'de não efetuar a correta prestação de contas, o requerido não deixou qualquer documentação relativa ao programa nos arquivos do município, o que impossibilita a nova gestão também de prestá-las', logrando a suspensão da inadimplência do mesmo junto ao FNDE (Peça 40, p. 64-65) .
17.	Registra-se ainda que, por meio do Ofício nº 378/2015-TFO/PR/MA, o MPF/MA comunicou o arquivamento da representação, 'tendo em vista a ocorrência da prescrição para a aplicação das sanções da Lei n. 8429/92', bem como que, 'no âmbito criminal, a pretensão punitiva também se encontra prescrita' (Peça 40, p. 154-156) .
ANÁLISE DOS PRESSUPOSTOS DE ADMISSIBIIDADE
18.	Verificou-se que não houve o transcurso de mais de dez anos desde o fato gerador sem que tenha havido a notificação do responsável pela autoridade administrativa federal competente (art. 6º, inciso II, c/c art. 19 da IN/TCU 71/2012, modificada pela IN/TCU 76/2016) , uma vez que os recursos foram transferidos em 6/11/2008 (Peça 3) e o responsável foi notificado sobre as irregularidades pela autoridade administrativa competente em 25/2/2015 e em 2/9/2015, por meio dos Ofícios nº s 60/2015 e 977/2015-DIAFI/COPRA/CGCAP/DIFIN/FNDE/MEC (Peças 16 e 24) .
19.	Vale registrar que foi também enviado o Ofício nº 37/2010-DIAFI/COPRA/CGCAP-DIFIN/FNDE/MEC, recebido no endereço do Sr. Zilmar em 3/2/2010 (Peça 40, p. 20-24) .
21.	Verificou-se que o valor atualizado do débito apurado (sem juros) em 1°/7/2017 é superior a R$ 100.000,00, na forma estabelecida conforme os arts. 6º, inciso I, e 19 da IN/TCU 71/2012, modificada pela IN/TCU 76/2016.
22.	A tomada de contas especial estava, assim, devidamente constituída e em condição de ser instruída.
23.	Por outro lado, ante a informação do MPF/MA, ao comunicar o arquivamento da representação, em 2015, de que o Sr. Zilmar Melo Araújo já contava com 81 anos de idade naquela ocasião, consultou-se novamente o sistema CPF, da Receita Federal, que indicou que ele faleceu justamente no exercício de 2015 (Peça 41) ; ressalta-se que tal informação não constava da consulta anterior, na Peça 31, a qual indicava apenas que sua situação cadastral estava 'suspensa'.
24.	Em consulta a outro processo em que ele também figura como responsável - TC Processo 007.003/2018-8, verificou-se o seguinte:
11.	 Em resposta ao Ofício de Diligência n. 1015/SECEX/TO/TCU (peça 42) , datado de 14/11/2018, a Comarca de Tutóia, estado do Maranhão, através de seu Ofício n. 073/2018 (peça 45, p. 1) , encaminhou a este Tribunal a Certidão de Óbito do senhor Zilmar Melo Araújo (CPF XXX.705.563-XX) , ex-prefeito Municipal de Tutóia/MA (peça 45, p. 3) , bem como a Certidão Negativa de Escritura de Inventario de ZILMAR MELO ARAUJO (peça 45, p. 2) . 
12.	 A Certidão Negativa de Escritura de Inventario de ZILMAR MELO ARAUJO (peça 45, p. 2) foi emitida nos seguintes termos: 
C E R T I F I C O, usando das atribuições que me são conferidas por Lei, a requerimento verbal de pessoa interessada, que dando busca e revendo no arquivo do Serviço Registral SERVENTIA EXTRAJUDICIAL, desta cidade, a meu cargo os livros de Notas dos mesmos não consta que tenha sido registrado neste cartório, ESCRITURA DE INVENTARIO, NEM REGISTRO DE PARTILHA BENS, em nome de ZILMAR MELO ARAUJO, CPF XXX.705.563-XX. O referido é verdade e ao próprio arquivo em meu poder e cartório, me reporto e dou fé. Eu, Norma Lúcia Caldas França, Tabeliã de Notas do Cartório do 2º Ofício, conferi, o fiz digitar e assino. 
13.	 Porém, em consulta ao banco de dados da Receita Federal, constatamos que a senhora Edinólia Ferreira de Araújo, declarante da Certidão de Óbito de peça 45, p. 3, viúva do senhor Zilmar Melo Araújo (CPF XXX.705.563-XX) , ex-prefeito Municipal de Tutóia/MA, passou a se chamar Edinólia Ferreira da Cruz (CPF: XXX.340.403-XX) , a qual, na qualidade de responsável pelo espólio do 'de cujus', deve ser citada para apresentar suas alegações de defesa referentes às irregularidades constantes dos presentes autos e/ou recolher aos cofres Fundo Nacional de Desenvolvimento da Educação - FNDE/MEC, as quantias que lhe são devidas conforme instrução de peça 3, p. 4-5, item 17, quais sejam:
 (...) 
14.	 Portanto, considerando a instrução de peça 3, p. 3-4, itens 8-15, somos pela citação da senhora Edinólia Ferreira da Cruz (CPF: XXX.340.403-XX) , responsável pelo espólio do Zilmar Melo Araújo (CPF XXX.705.563-XX) , ex-prefeito Municipal de Tutóia/MA, para que a mesma apresente suas alegações de defesa referentes às irregularidades constantes dos presentes autos e/ou recolha aos cofres Fundo Nacional de Desenvolvimento da Educação - FNDE/MEC, as quantias que lhe são devidas conforme item acima.
25.	Anexou-se aos presentes autos a Certidão Negativa de Escritura de Inventário de Zilmar Melo Araújo e a Certidão de Óbito do mesmo, que faleceu em 23/11/2015 (Peça 42) .
26.	Assim, na instrução inicial (Peça 44) , analisando-se os documentos nos autos, concluiu-se pela necessidade de realização da citação do espólio do Sr. Zilmar Melo Araújo, nestes termos:
a)  Realizar a citação do espólio do Sr. Zilmar Melo Araújo (CPF XXX.705.563-XX) , Prefeito do município de Tutóia/MA (gestão 2005-2008) , representado pela Sra. Edinólia Ferreira da Cruz (CPF: XXX.340.403-XX) , viúva e responsável pelo espólio do falecido, com fundamento nos arts. 10, § 1º, e 12, inciso II, da Lei 8.443/1992, c/c o art. 202, inciso II, §1º, do Regimento Interno do TCU, para que, no prazo de quinze dias, a contar do recebimento do ofício citatório, apresente alegações de defesa quanto à irregularidade abaixo indicada, em razão da conduta especificada, e/ou recolha, aos cofres do Fundo Nacional de Desenvolvimento da Educação, as importâncias abaixo indicadas, atualizadas monetariamente a partir da respectiva data até o efetivo recolhimento, abatendo-se, na oportunidade, as quantias eventualmente ressarcidas, na forma da legislação em vigor:
Irregularidade: não comprovação da boa e regular aplicação de recursos públicos, em face da impugnação parcial de despesas dos recursos repassados pelo FNDE/MEC à Prefeitura Municipal de Tutóia/MA, à conta do Programa Brasil Alfabetizado - BRALF, no exercício de 2008, ante a impugnação parcial das despesas verificadas no extrato bancário e não declaradas no demonstrativo correspondente:
	Valor (R$) 
	Data

	24.320,00
	22/1/2008

	18.640,00
	6/6/2008

	17.120,00
	15/8/2008

	13.022,33
	5/9/2008

	24.508,80
	23/12/2008

	21.806,80
	30/12/2008

                         Valor atualizado do débito em 19/7/2019: R$ 219.948,96.
Conduta: efetuar o pagamento de despesas verificadas no extrato bancário e não declaradas no Demonstrativo da Receita e da Despesa e de Pagamentos Efetuados, rompendo o nexo de causalidade entre a despesa realizada e o respectivo credor;
Dispositivos violados: art. 37, caput, c/c o art. 70, parágrafo único, da Constituição da República Federativa do Brasil, art. 93, do Decreto-lei 200/1967, art. 66, do Decreto 93.872/1986, Instrução Normativa nº 01/1997, da Secretaria do Tesouro Nacional, Resolução CD/FNDE nº 36/2008;
Evidências: Informação nº 23/2015-DIAFI/COPRA/CGCAP/DIFIN/FNDE/MEC (peça 15) , e Relatório de TCE nº 246/2017-DIAFI/COPRA/CGAPC/DIFIN-FNDE/MEC (peça 26) ;
b)  Informar à responsável que, caso venha a ser condenada pelo Tribunal, o débito ora apurado será acrescido de juros de mora, nos termos do § 1º do art. 202 do RI/TCU;
c)  Esclarecer à responsável, em obediência ao art. 12, § 2º, da Lei 8.443/1992, e ao art. 12, inciso VI, da Resolução - TCU 170/2004, que o recolhimento tempestivo do débito somente saneará o processo caso seja reconhecida a sua boa-fé e não se constate outra irregularidade nas contas.
d)  Encaminhar cópia da presente instrução à responsável, a fim de subsidiar a apresentação de suas alegações de defesa e/ou razões de justificativa.
27.	Em cumprimento ao pronunciamento da Unidade (Peça 46) , foi efetuada a citação do espólio do Sr. Zilmar Melo Araújo, representado por sua viúva, Sra. Edinólia Ferreira da Cruz, nos moldes adiante: 
	Ofício
	Data de Recebimento do Ofício
	Nome do Recebedor do Ofício
	Observação
	Fim do Prazo para Defesa

	5840/2019-TCU-Seproc (Peça 48) , de 27/9/2019
	16/10/2019 (Vide AR de Peça 49) 
	Cesnejane de S. Pereira
	Ofício recebido no endereço do responsável, conforme pesquisa no sistema da Receita Federal (Peça 47) 
	28/10/2019

28.		Transcorrido o prazo regimental, a representante do espólio do responsável permaneceu silente, devendo ser considerado revel, nos termos do art. 12, § 3º, da Lei 8.443/1992.
EXAME TÉCNICO
Da validade das notificações
29.	Preliminarmente, cumpre tecer breves considerações sobre a forma como são realizadas as comunicações processuais no TCU. A esse respeito, destacam-se o art. 179, do Regimento Interno do TCU (Resolução 155, de 4/12/2002) e o art. 4º, inciso III, § 1º, da Resolução TCU 170, de 30 de junho de 2004, in verbis:
Art. 179. A citação, a audiência ou a notificação, bem como a comunicação de diligência, farse-ão:
I - mediante ciência da parte, efetivada por servidor designado, por meio eletrônico, fac-símile, telegrama ou qualquer outra forma, desde que fique confirmada inequivocamente a entrega da comunicação ao destinatário;
II - mediante carta registrada, com aviso de recebimento que comprove a entrega no endereço do destinatário;
III - por edital publicado no Diário Oficial da União, quando o seu destinatário não for localizado
 (...) 
Art. 3º As comunicações serão dirigidas ao responsável, ou ao interessado, ou ao dirigente de órgão ou entidade, ou ao representante legal ou ao procurador constituído nos autos, com poderes expressos no mandato para esse fim, por meio de:
I - correio eletrônico, fac-símile ou telegrama;
II - servidor designado;
III - carta registrada, com aviso de recebimento;
IV - edital publicado no Diário Oficial da União, quando o seu destinatário não for localizado, nas hipóteses em que seja necessário o exercício de defesa'.
 Art. 4º. Consideram-se entregues as comunicações:
I - efetivadas conforme disposto nos incisos I e II do artigo anterior, mediante confirmação da ciência do destinatário;
II - realizadas na forma prevista no inciso III do artigo anterior, com o retorno do aviso de recebimento, entregue comprovadamente no endereço do destinatário;
III - na data de publicação do edital no Diário Oficial da União, quando realizadas na forma prevista no inciso IV do artigo anterior.
§ 1º O endereço do destinatário deverá ser previamente confirmado mediante consulta aos sistemas disponíveis ao Tribunal ou a outros meios de informação, a qual deverá ser juntada ao respectivo processo.
 (...) 
30.	Portanto, temos que a validade da citação via postal não depende de que o aviso de recebimento seja assinado pelo próprio destinatário da comunicação, o que dispensa, no caso em tela, a entrega do AR em 'mãos próprias'. A exigência da norma é no sentido de o Tribunal verificar se a correspondência foi entregue no endereço correto, residindo aqui a necessidade de certeza inequívoca. 
31.	Não é outra a orientação da jurisprudência do TCU, conforme se verifica dos julgados a seguir transcritos:
São válidas as comunicações processuais entregues, mediante carta registrada, no endereço correto do responsável, não havendo necessidade de que o recebimento seja feito por ele próprio (Acórdão 3648/2013-TCU-Segunda Câmara, Relator Ministro JOSÉ JORGE) ;
É prescindível a entrega pessoal das comunicações pelo TCU, razão pela qual não há necessidade de que o aviso de recebimento seja assinado pelo próprio destinatário. Entregandose a correspondência no endereço correto do destinatário, presume-se o recebimento da citação. (Acórdão 1019/2008-TCU-Plenário, Relator Ministro BENJAMIN ZYMLER) ;
As comunicações do TCU, inclusive as citações, deverão ser realizadas mediante Aviso de Recebimento - AR, via Empresa Brasileira de Correios e Telégrafos, bastando para sua validade que se demonstre que a correspondência foi entregue no endereço correto. (Acórdão 1526/2007-TCU-Plenário, Relator Ministro AROLDO CEDRAZ) .
32.	A validade do critério de comunicação processual do TCU foi referendada pelo Supremo Tribunal Federal, nos termos do julgamento do MS-AGR 25.816/DF, por meio do qual se afirmou a desnecessidade da ciência pessoal do interessado, entendendo-se suficiente a comprovação da entrega do 'AR' no endereço do destinatário:
EMENTA: AGRAVO REGIMENTAL. MANDADO DE SEGURANÇA. DESNECESSIDADE DE INTIMAÇÃO PESSOAL DAS DECISÕES DO TRIBUNAL DE CONTAS DA UNIÃO. ART. 179 DO REGIMENTO INTERNO DO TCU. INTIMAÇÃO DO ATO IMPUGNADO POR CARTA REGISTRADA, INICIADO O PRAZO DO ART. 18 DA LEI nº 1.533/51 DA DATA CONSTANTE DO AVISO DE RECEBIMENTO. DECADÊNCIA RECONHECIDA. AGRAVO IMPROVIDO.
O envio de carta registrada com aviso de recebimento está expressamente enumerado entre os meios de comunicação de que dispõe o Tribunal de Contas da União para proceder às suas intimações.
O inciso II do art. 179 do Regimento Interno do TCU é claro ao exigir apenas a comprovação da entrega no endereço do destinatário, bastando o aviso de recebimento simples.
33.	No caso vertente, a citação da representante do espólio foi encaminhada ao endereço constante da base de dados CPF da Receita Federal (Peça 47) e a entrega do ofício nesse endereço ficou comprovada (Peça 49) .
34.	Apesar de regularmente citada, a representante do espólio deixou transcorrer in albis o prazo regimental que lhe foi concedido para apresentar alegações de defesa e/ou efetuar o recolhimento do débito, motivo pelo qual se impõe o reconhecimento da revelia de que trata o art. 12, § 3º, da Lei 8.443/1992.
35.	Deve-se observar que, nos processos do TCU, a revelia não implica a presunção de que sejam verdadeiras todas as imputações levantadas contra o responsável, diferentemente do que ocorre no processo civil, em que o não comparecimento do réu aos autos leva à presunção da verdade dos fatos narrados pelo autor. Dessa forma, a avaliação da responsabilidade do agente não pode prescindir da prova existente no processo ou para ela carreada.
36.	Assim, independentemente da revelia, a avaliação da responsabilidade do agente nos processos desta Corte não prescinde dos elementos existentes nos autos ou para ele carreados, uma vez que são regidos pelo princípio da verdade material (Acórdão 163/2015-TCU-Segunda Câmara, Relator Ministro ANDRÉ DE CARVALHO; 2.685/2015 - TCU - 2ª Câmara, Relator Ministro RAIMUNDO CARREIRO; 2.801/2015 - TCU - 1ª Câmara, Relator Ministro WALTON ALENCAR RODRIGUES; 4.340/2015 - TCU - 1ª Câmara, Relator Ministro WEDER DE OLIVEIRA e 5.537/2015 - TCU - 1ª Câmara, Relator Ministro WEDER DE OLIVEIRA) . 
37.	Entretanto, cabe destacar que, nas fases anteriores desta TCE, o responsável também não se manifestou quanto à irregularidade que lhe foi imputada, mantendo-se omisso, conforme registrado no Relatório de Tomada de Contas Especial nº 246/2017-DIREC/COTCE/CGCAP-DIFIN-FNDE/MEC (Peça 26) .
38.	Adicionalmente, a irregularidade imputada ao responsável está claramente demonstrada nos autos, não sendo possível, nesta fase processual, o aproveitamento de qualquer análise de elementos em defesa do Sr. Zilmar Melo Araújo.
Da análise da pretensão punitiva
39.	Vale ressaltar que a jurisprudência pacífica nesta Corte é no sentido da imprescritibilidade das ações de ressarcimento ao erário (Súmula-TCU 282) . Dessa forma, identificado dano ao erário, deve-se instaurar e julgar o processo de tomada de contas especial para responsabilizar seus agentes causadores, respeitando o direito ao contraditório e à ampla defesa, independentemente de quando ocorreram os atos impugnados.
40.	Já a pretensão punitiva do TCU, conforme Acórdão 1441/2016-TCU-Plenário, que uniformizou a jurisprudência acerca dessa questão, subordina-se ao prazo geral de prescrição indicado no art. 205 do Código Civil, que é de 10 anos, contado da data de ocorrência da irregularidade sancionada, nos termos do art. 189 do Código Civil, sendo este prazo interrompido pelo ato que ordenar a citação, a audiência ou a oitiva do responsável. Conforme o mesmo Acórdão, a ocorrência desta espécie de prescrição será aferida, independentemente de alegação da parte, em cada processo no qual haja intenção de aplicação das sanções previstas na Lei 8.443/1992.
41.	Considerando que o ato imputado foi a impugnação parcial de despesas pagas com recursos repassados pelo FNDE à Prefeitura Municipal de Tutóia/MA, à conta do BRALF/2008, verificadas no extrato bancário e não declaradas no demonstrativo correspondente, o início da contagem do prazo prescricional deverá coincidir com a data do pagamento de tais despesas, que, no presente caso, ocorreram no exercício de 2008, sendo a última delas paga em 30/12/2008. Sendo assim, em razão de ter transcorrido mais de 10 anos entre esta data e a data que ordenou a citação (29/7/2019 - Peça 46) , constata-se que ocorreu a prescrição da pretensão punitiva.
42.	Em se tratando de processo em que a parte interessada não se manifestou acerca das irregularidades imputadas, não há elementos para que se possa efetivamente aferir e reconhecer a ocorrência de boa-fé na conduta do responsável, podendo este Tribunal, desde logo, proferir o julgamento de mérito pela irregularidade das contas, conforme nos termos dos §§ 2º e 6º do art. 202 do Regimento Interno do TCU (Acórdão 2064/2011-TCU-Primeira Câmara, Relator Ministro Ubiratan Aguiar; Acórdão 6182/2011-TCU-Primeira Câmara, Relator Ministro-Substituto Weder de Oliveira; Acórdão 4072/2010-TCU-Primeira Câmara, Relator Ministro Valmir Campelo; Acórdão 1189/2009-TCU-Primeira Câmara, Relator Ministro-Substituto Marcos Bemquerer; Acórdão 731/2008-TCU-Plenário, Relator Ministro Aroldo Cedraz) . 
43. 	Dessa forma, o espólio do responsável deve ser considerado revel, nos termos do art. 12, §3º, da Lei 8.443/1992, devendo as contas serem julgadas irregulares, condenando-o ao débito apurado.
CONCLUSÃO
44.	A partir dos elementos constantes dos autos, foi possível verificar que o Sr. Zilmar Melo Araújo (CPF XXX.705.563-XX) , Prefeito Municipal de Tutóia/MA na gestão 2005-2008, falecido em 23/11/2015 e representado por sua viúva, Sra. Edinólia Ferreira da Cruz, era a pessoa responsável pela gestão e execução dos recursos federais recebidos à conta do BRALF/2008.
45.	Por outro lado, o Sr. Zilmar Melo Araújo não tomou as medidas necessárias para a comprovação do regular uso dos valores públicos, sendo, portanto, o responsável pelo prejuízo apurado nesta Tomada de Contas Especial, em razão de irregularidades na comprovação da boa e regular aplicação de recursos públicos repassados pelo FNDE à Prefeitura Municipal de Tutóia/MA, à conta do Programa Brasil Alfabetizado - BRALF, no exercício de 2008, ante a impugnação parcial das despesas verificadas no extrato bancário e não declaradas no demonstrativo correspondente.
46.	Diante da revelia do responsável e inexistindo nos autos elementos que permitam concluir pela ocorrência de boa-fé ou de outros excludentes de culpabilidade em sua conduta, propõe-se que suas contas sejam julgadas irregulares, e que o espólio do Sr. Zilmar Melo Araújo seja condenado em débito.
PROPOSTA DE ENCAMINHAMENTO:
47.	Diante do exposto, submetem-se os presentes autos à consideração superior, propondo-se: 
a)	considerar revel, para todos os efeitos, o espólio do Sr. Zilmar Melo Araújo (CPF XXX.705.563-XX) , Prefeito Municipal de Tutóia/MA na gestão 2005-2008, representado por sua viúva, Sra. Edinólia Ferreira da Cruz, dando-se prosseguimento ao processo, com fundamento no art. 12, § 3º da Lei nº 8.443/1992;
b)	julgar irregulares, nos termos arts. 1º, inciso I, 16, inciso III, alíneas 'b' e 'c', da Lei 8.443/1992 c/c os arts. 19 e 23, inciso III, da mesma Lei, e com os arts. 1º, inciso I, 209, I, 210 e 214, inciso III, do Regimento Interno, as contas do Sr. Zilmar Melo Araújo (CPF XXX.705.563-XX) , condenando seu espólio, representado por sua viúva, Sra. Edinólia Ferreira da Cruz, ao pagamento das quantias a seguir especificadas, atualizadas monetariamente e acrescidas dos juros de mora, calculados a partir das datas discriminadas até a efetiva quitação do débito, fixando-lhe o prazo de 15 (quinze) dias para que comprove, perante o Tribunal, o recolhimento das referidas quantias aos cofres do Fundo Nacional de Desenvolvimento da Educação - FNDE, nos termos do art. 23, inciso III, alínea 'a', da citada Lei c/c o art. 214, inciso III, alínea 'a', do Regimento Interno, ante a não comprovação da boa e regular aplicação dos recursos federais repassados ao município de Tutóia/MA por conta do BRALF/2008, decorrente da impugnação parcial das despesas verificadas no extrato bancário e não declaradas no demonstrativo correspondente.
	Valor (R$) 
	Data

	24.320,00
	22/1/2008

	18.640,00
	6/6/2008

	17.120,00
	15/8/2008

	13.022,33
	5/9/2008

	24.508,80
	23/12/2008

	21.806,80
	30/12/2008

c)	 autorizar, desde logo, a cobrança judicial da dívida, nos termos do art. 28, inciso II, da multicitada Lei 8.443/1992, caso não atendida a notificação;
d)	autorizar também  desde logo, se requerido, com fundamento no art. 26, da Lei 8.443/1992, c/c o art. 217, do Regimento Interno do TCU, o parcelamento da dívida em até 36 (trinta e seis) parcelas, incidindo sobre cada parcela, corrigida monetariamente, os correspondentes legais, fixando-lhe o prazo de quinze dias, a contar do recebimento da notificação, para comprovar perante o Tribunal o recolhimento da primeira parcela, e de trinta dias, a contar da parcela anterior, para comprovar os recolhimentos das demais parcelas, devendo incidir sobre cada valor mensal, atualizado monetariamente, os juros de mora devidos, no caso do débito, na forma prevista na legislação em vigor, alertando a responsável de que a falta de comprovação do recolhimento de qualquer parcela implicará o vencimento antecipado do saldo devedor, nos termos do art. 26, parágrafo único, da Lei 8.443/1992, c/c o art. 217, §2º, do Regimento Interno deste Tribunal;
e)	enviar cópia do Acórdão a ser prolatado, bem como do Relatório e do Voto que o fundamentarem, ao Chefe da Procuradoria-Geral da República no Maranhão, nos termos do § 3º do art. 16 da Lei 8.443/1992 c/c o § 7º do art. 209 do Regimento Interno do TCU, para adoção das medidas cabíveis, informando-lhe que o inteiro teor da deliberação pode ser consultado no endereço www.tcu.gov.br/acordaos;
f)	encaminhar cópia do Acórdão que vier a ser proferido ao Fundo Nacional de Desenvolvimento da Educação - FNDE, e à representante do espólio do responsável, para ciência, informando que a presente deliberação, acompanhada do Relatório e do Voto que a fundamenta, está disponível para a consulta no endereço www.tcu.gov.br/acordaos, além de esclarecer que, caso requerido, o TCU poderá fornecer sem custos as correspondentes cópias, de forma impressa."
	É o relatório.

não há.

Procuradora-Geral Cristina Machado da Costa e Silva.

TOMADA DE CONTAS ESPECIAL. MUNICÍPIO DE TUTÓIA/MA. PROGRAMA BRASIL ALFABETIZADO - BRALF/2008. IMPUGNAÇÃO PARCIAL DAS DESPESAS. CIÊNCIA DO FALECIMENTO DO RESPONSÁVEL. CITAÇÃO DO ESPÓLIO DO EX-PREFEITO. REVELIA. CONTAS IRREGULARES. DÉBITO.

TOMADA DE CONTAS ESPECIAL (TCE)

Secretaria de Controle Externo de Tomada de Contas Especial.

Em apreciação, tomada de contas especial instaurada pelo Fundo Nacional de Desenvolvimento da Educação (FNDE) em desfavor do Sr. Zilmar Melo Araújo, ex-prefeito do Município de Tutóia/MA, em razão da impugnação parcial das despesas realizadas com os recursos transferidos à conta do Programa Brasil Alfabetizado - BRALF, no exercício de 2008.
2.	No âmbito desta Corte, após a realização de diligência junto ao FNDE, a unidade técnica constatou o falecimento do responsável em 23/11/2015 (Peça 42) . Assim, promoveu a citação do espólio do Sr. Zilmar Melo Araújo, representado pela Sra. Edinólia Ferreira da Cruz, viúva, em decorrência da não comprovação da boa e regular aplicação dos referidos recursos públicos, ante a impugnação parcial das despesas verificadas no extrato bancário e não declaradas no demonstrativo correspondente, no total de R$ 119.417,93.
3.	A representante do espólio, todavia, permaneceu silente. Diante da revelia e inexistindo nos autos elementos que permitam concluir pela ocorrência de boa-fé ou de outros excludentes de culpabilidade, a unidade técnica, com o aval do Ministério Público, propõe julgar irregulares as contas do ex-prefeito, condenando seu espólio ao pagamento do débito.
4.	Anuo ao encaminhamento formulado pela SecexTCE, de modo que adoto sua análise como razões de decidir.
5.	O ofício de notificação foi recebido no endereço constante da base de dados da Receita Federal (peça 49) . Passado o prazo sem a apresentação de alegações de defesa ou o recolhimento do débito imputado, cabe considerar a revelia do espólio, representado pela Sra. Edinólia Ferreira da Cruz, nos termos do art. 12, § 3º, da Lei 8.443/1992, dando-se prosseguimento aos autos.
6.	Consoante jurisprudência pacífica desta Corte, compete ao gestor prestar contas da integralidade das verbas federais recebidas, cabendo-lhe o ônus da prova quanto à boa e regular aplicação desses recursos. 
7.	No presente caso, o Sr. Zilmar Melo Araújo também não se manifestou nas fases anteriores da TCE. Conforme registrado pela unidade técnica, o município representou, em 20/11/2009, contra o ex-prefeito, junto ao Ministério Público do Estado do Maranhão e ao Ministério Público Federal, ante a omissão da prestação de contas do BRALF/2008, pois, além "de não efetuar a correta prestação de contas, o requerido não deixou qualquer documentação relativa ao programa nos arquivos do município, o que impossibilita a nova gestão também de prestá-las". 
8.	O prefeito sucessor, portanto, demonstrou que adotou as medidas legais visando ao resguardo do patrimônio público contra o ex-gestor, o que afasta sua responsabilidade nos termos da Súmula TCU 230.
9.	Quanto ao Sr. Zilmar Melo Araújo, não tendo apresentado qualquer elemento apto a comprovar a regular aplicação dos recursos, suas contas devem ser julgadas irregulares, com fundamento no art. 16, inciso III, alíneas "b" e "c", da Lei 8.443/1992, com condenação do espólio ao ressarcimento do valor apontado.
10.	Apropriado, ainda, nos termos do art. 16, § 3º, da Lei 8.443/92 c/c o § 7º do art. 209 do RI/TCU, dar ciência da deliberação à Procuradoria da República no Estado do Maranhão para adoção das medidas que considere cabíveis.
11.	Considerando o falecimento do ex-prefeito, não há que se falar em aplicação da multa prevista no art. 57 da Lei 8.443/1992, que, em razão de seu caráter personalíssimo, não se transfere aos sucessores do gestor.
	Ante o exposto, manifesto-me por que o Tribunal aprove o acórdão que ora submeto à apreciação deste Colegiado.
TCU, Sala das Sessões Ministro Luciano Brandão Alves de Souza, em 29 de setembro de 2020.
AUGUSTO SHERMAN CAVALCANTI 
Relator